【裁判字號】    97,消債更,1209
【裁判日期】    971231
【裁判案由】    聲請更生程序
【裁判全文】
臺灣高雄地方法院民事裁定          97年度消債更字第1209號
聲  請  人  甲○○
即  債務人
代  理  人  陳仁豪律師（財團法人法律扶助基金會高雄分會）
上列聲請人因消費者債務清理事件聲請更生，本院裁定如下：
    主  文
聲請人甲○○自中華民國九十七年十二月三十一日下午四時起開
始更生程序。
命司法事務官進行本件更生程序。
    理  由
一、聲請意旨略以：聲請人甲○○有不能清償債務之情事，於消
    費者債務清理條例施行前，曾依中華民國銀行公會會員辦理
    消費金融案件無擔保債務協商機制與金融機構成立協商，然
    一直以來月入約新臺幣（下同）15,000元至18,000元之間，
    協商每月還款金額22,686元根本無力繳納，常需四處借貸，
    後來只好毀諾，聲請人每月協商應繳金額高於每月收入，在
    面對95年度銀行啟動協商機制之情況下，為爭取降低利率之
    清償機會，故接受協商條件，然協商時既未適度考量聲請人
    收入及基本生活費用維持情況，所為協商金額又過高，致聲
    請人事後無法繼續履約，且聲請人於96年8 月21日至97年1
    月31日間失業，應認有不可歸責於聲請人致履行顯有重大困
    難，爰向法院聲請更生等語。
二、按債務人不能清償債務或有不能清償之虞者，得依消費者債
    務清理條例所定更生程序，清理其債務；債務人無擔保或無
    優先權之債務總額未逾1,200 萬元者，於法院裁定開始清算
    程序或宣告破產前，得向法院聲請更生；債務人對於金融機
    構因消費借貸、自用住宅借款、信用卡或現金卡契約而負債
    務，在聲請更生或清算前，應提出債權人清冊，以書面向最
    大債權金融機構請求協商債務清償方案，並表明共同協商之
    意旨；債務人與金融機構協商成立者，不得聲請更生，但因
    不可歸責於己之事由，致履行顯有重大困難者，不在此限；
    本條例施行前，債務人依金融主管機關協調成立之中華民國
    銀行公會會員，辦理消費金融案件無擔保債務協商機制與金
    融機構成立之協商，準用前項之規定，消費者債務清理條例
    第3 條、第42條第1 項、第151 條第1 項、第5 項、第6 項
    分別定有明文。是債務人如在本條例實施前，已與金融機構
    成立之無擔保債務協商，即應由債務人按其協商條件履行，
    若因嗣後發生情事變更，如債務人在清償期間因收入或收益
    不如預期，致該方案履行顯有重大困難甚或履行不能，因此
    係不可歸責於債務人之事由，始能准許債務人依本條例規定
    聲請更生或清算，以避免債務人任意毀諾已成立之協商，濫
    用更生或清算之債務清理程序。從而，上開「不可歸責於己
    之事由」，應係指客觀上聲請人之支出增多，或收入、收益
    減少，非其成立協商時所能預期，諸如物價上漲而成本增加
    、家屬患病等以致支出增加，或因病無法工作、受僱之公司
    倒閉或裁員、失業、減薪等以致收入減少等，始足當之。申
    言之，債之關係係以當事人間之信賴關係為基礎，為社會經
    濟組織之重要支柱，故當事人於以法律行為追求自己之利益
    之際，亦應顧及對方之利益，並考量債權債務在社會上之作
    用，本於誠實及信用之原則，行使債權及履行債務。為兼顧
    債權人與債務人雙方之利益，對經濟上陷於困境之消費者，
    乃允其於消費者債務清理條例施行後，得選擇以重建型之更
    生程序或清算型之清算程序清理其債務，藉以妥適調整債務
    人與債權人及其他利害關係人間之權利義務關係，保障債權
    人獲得公平受償，並謀求消費者經濟生活之重建復甦機會。
    惟對於已與金融機構協商成立，或於本條例施行前已依金融
    主管機關協調成立之中華民國銀行公會會員辦理消費金融案
    件無擔保債務協商機制與金融機構成立協商之債務人，若非
    因不可歸責於己之事由，致履行顯有重大困難，而不為債務
    之履行，有違債權契約為誠信契約之本旨，故依消費者債務
    清理條例第151 條第6 項準用同條第5 項前段之規定，不得
    聲請更生或清算，俾以避免肇致道德危險。
三、經查：本件聲請人曾依中華民國銀行公會會員辦理消費金融
    案件無擔保債務協商機制之規定申請債務協商，並與各參與
    協商之債權銀行達成分期還款協議，同意自95年5 月起，分
    120 期，利率0 ，每月10日以22,686元依各債權銀行債權金
    額比例清償各項債務，至全部清償為止，前開每月應清償金
    額由聲請人向最大無擔保債權銀行慶豐商業銀行繳納，再由
    該銀行依債權金額比例撥付各債權銀行，現為毀諾狀態等情
    節，有95年4 月18日協議書及97年6 月14日財團法人金融聯
    合徵信中心當事人綜合信用報告附卷可參。觀諸卷附95、96
    年度綜合所得稅各類所得資料清單所載聲請人於95年度之所
    得計35,435元、96年度所得則為0 元，而聲請人目前在第三
    人姜秀榮處從事家庭幫傭，每月薪資18,000元，有姜秀榮於
    97年7 月1 日立具之證明書可按，以此對照聲請人前開所陳
    述之工作狀況，可認其於協商成立後之經濟收入並不穩定，
    且目前每月所得18,000元扣除內政部所公布97年度臺灣省部
    分之每人每月最低生活標準9,829 元後，顯然無法負擔原先
    協商攤還之金額，參以目前經濟景氣狀況不佳、謀求工作難
    度增高，且觀諸卷附聲請人之存摺資料，其於協商成立後曾
    正常履行至今年初，堪認聲請人並非毫無履行協商之誠意即
    任意毀諾，其主張有不可歸責於己之事由致無法履行分期還
    款協議，應屬可採。此外本件聲請人復查無消費者債務清理
    條例第6 條第3 項、第8 條或第46條各款所定駁回更生聲請
    之事由存在。從而，本件聲請人聲請更生為有理由，應予准
    許。
四、依消費者債務清理條例第45條第1 項、第16條第1 項前段，
    裁定如主文。
中    華    民    國    97    年    12    月    31    日
                        鳳山簡易庭  法    官   譚德周
上為正本係照原本作成。
本件不得抗告。
本裁定已於民國97年12月31日下午4時公告。
中    華    民    國    97    年    12    月    31    日
                                    書 記 官   胡淑芳


司法院資訊處製作；財團法人民間司法改革基金會備份。
